臺灣宜蘭地方法院刑事判決　　　　　　　 95年度訴字第465號
公　訴　人　臺灣宜蘭地方法院檢察署檢察官
被　　　告　丙○○
選任辯護人　周慧貞律師
上列被告因偽造文書案件，經檢察官提起公訴（偵查案號：95年
度偵字第329號），本院判決如下：
    主  文
丙○○無罪。
    理  由
一、公訴意旨略以：被告丙○○為告訴人丁○○之弟，明知丁○○與其兄倪金益（業於民國93年8月29日死亡，起訴書誤載
    為83年8月29日）已於74年間預就宜蘭縣五結鄉鎮○段第413
    地號（原五結鄉○○段1709地號土地）農地，簽訂土地建築
    改良物買賣所有權移轉契約書，俟將來法令修改再辦理過戶
    手續，詎丙○○明知其與倪金益間並無新臺幣（下同）500
    萬元之債權債務，竟基於偽造文書及使公務員登載不實之犯
    意，趁倪金益病重住院時，佯以借貸為由，偽以自己為設定
    權利人、倪金益為義務人兼債務人，將上開土地作為擔保，
    盜蓋倪金益之印鑑於上開土地之土地建築改良物抵押權設定
    契約書及登記申請書上，而偽造擔保權利金額為500萬元之
    土地抵押權設定契約書及登記申請書，並於93年3月23日檢
    附倪金益之印鑑證明、戶籍謄本等相關資料，持以行使，向
    宜蘭縣羅東地政事務所申辦抵押權設定登記，使不知情之宜
    蘭縣羅東地政事務所承辦職員依其申請所附上開文件內容之
    不實事項，將之登載於職務上所掌之前開土地登記簿上，足
    以生損害於地政機關有關地籍管理之正確性及丁○○之權益
    ，因認被告涉有刑法第216條、第210條之行使偽造私文書罪
    嫌與第214條使公務員登載不實罪嫌之牽連犯云云。
二、按犯罪事實應依證據認定，無證據不得推定其犯罪事實；又
    不能證明被告犯罪者，應諭知無罪之判決，刑事訴訟法第15
    4條第2項、第301條第1項前段分別定有明文。又事實之認定
    ，應憑證據，如未能發現相當證據，或證據不足以證明，自
    不能以推測或擬制之方法，為裁判基礎；且認定不利於被告
    之事實須依積極證據，苟積極證據不足為不利於被告事實之
    認定時，即應為有利於被告之認定；另認定犯罪事實所憑之
    證據，雖不以直接證據為限，間接證據亦包括在內，然而無
    論直接證據或間接證據，其為訴訟上之證明，須於通常一般
    之人均不致有所懷疑，而得確信其為真實之程度者，始得據
    為有罪之認定，倘其證明尚未達到此一程度，而有合理之懷
    疑存在而無從使事實審法院得有罪之確信時，即不得遽為不
    利於被告之認定；依刑事訴訟法第161條第1項之規定，檢察
    官對於起訴之犯罪事實，應負提出證據及說服之實質舉證責
    任，倘其所提出之證據，不足為被告有罪之積極證明，或其
    指出證明之方法，無從說服法院以形成被告有罪之心證，基
    於無罪推定之原則，自應為有利於被告之認定，即應由法院
    為諭知被告無罪之判決（最高法院40年台上字第86號、30年
    台上字第816號、76年台上字第4986號判例、92年台上字第
    128號判例意旨可資參照）。又告訴人之告訴，係以使被告
    受刑事追訴為目的，其指訴是否與事實相符，仍應調查其他
    證據，以資審認，必被害人所述被害情形，無瑕疵可擊，且
    就其他方面調查，與事實相符，始足據為有罪判決之基礎（
    最高法院52年臺上字第1300號判例及81年度台上字第3539號
    判決意旨參照）。
三、本件公訴意旨認被告丙○○係犯前揭行使偽造私文書罪與使
    公務員登載不實罪之牽連犯犯行，無非係以（一）告訴人丁○○之指訴、（二）被告丙○○自承有於上開時、地，親自
    將倪金益所有之上開土地辦理抵押權登記，且於倪金益過世
    前十年均無工作之事實、（三）宜蘭縣羅東地政事務所94年
    3月29日羅地一（17）字第0940003010號函及所附之土地登
    記謄本暨其抵押權設定登記案件原案影本、（四）華南銀行
    宜蘭分行94年4月27日（94）華宜存字第070號函所附被告自
    91年1月2日起至同年5月17日止之存款明細帳及支票存款對
    現或退票相關資料（五）宜蘭縣五結鄉農會94年6月29日五
    農信字第0940002111號函所附倪金益生前各類存款交易明細
    表、（六）財政部臺灣省北區國稅局綜合所得核定通知書、
    （七）稅務電子閘門財產所得調件明細表、（八）財團法人
    羅許基金會羅東博愛醫院94年10月25日（94）羅博醫字第
    2005100151號函所附之中文病情說明、病歷影本、門診醫療
    費用收據與行政院國軍退除役官兵輔導委員會臺北榮民總醫
    院（下稱榮總）94年11月3日北總企第00000000005號函及所
    附之病歷資料、醫療費用明細表等資料、（九）臺灣中小企
    業銀行宜蘭分行95年6月19日（95）宜蘭字第001554號函、
    臺灣土地銀行羅東分行95年6月30日羅存字第0950000319號
    函及所附被告存款帳戶之交易明細查詢單、華南銀行宜蘭分
    行95年6月16日（95）華宜存字第102號函及所附被告帳戶之
    交易明細表等，為其論據。訊據被告堅詞否認涉有上開行使
    偽造私文書罪與使公務員登載不實罪之犯行，辯稱：伊早年
    開砂石車賺很多錢，平日都將現金放在家中，因倪金益需要
    用錢，故向伊借貸陸續約3、4百萬元，由伊以開票或交付現
    金方式給倪金益，但是都未立有字據，倪金益就上開債務一
    直沒有清償，直到死前怕伊無法受償而吃虧才叫伊去設定抵
    押，系爭倪金益的印鑑及土地所有權狀均係倪金益於榮總親
    自交給伊，由伊去申請印鑑證明等語。
四、經查：
（一）被告於93年3月23日檢附倪金益之印鑑證明、戶籍謄本等
      相關資料，就倪金益所有之宜蘭縣五結鄉鎮○段第413地
      號之土地向宜蘭縣羅東地政事務所辦理擔保債權額500萬
      元之抵押權設定登記乙節，有被告丙○○於偵訊及本院審
      理中供承在卷，核與告訴人即被告之姊丁○○之指訴情節
      互核屬實，並有宜蘭縣羅東地政事務所94年3月29日羅地
      一
      （17）字第0940003010號函及所附之土地登記謄本暨其抵
      押權設定登記案件原案影本1紙附卷可參（見偵查卷94年
      度發查他字第42號第23至32頁），合先敘明。
（二）被告辯稱伊係以開票或交付現金方式借貸金錢予倪金益乙
      節，除經證人甲○○ 於偵查中證稱倪金益曾拿被告所開支
      票向其調現等語外（見偵查卷94年度發查他字第42號第
      217 頁），證人庚○○於本院審理中亦證稱：「我記得他
      （指倪金益）跟我調過三次錢，這三次票都有兌現……發
      票人好像是他弟弟丙○○」等語（見本院卷91頁筆錄）；
      另證人即被告之胞姊戊○○亦明確證述：「倪金益在往生
      前十幾年即無工作，倪金益沒有錢的時候，會向被告借錢
      ，倪金益曾親自說過積欠被告4、5百萬元債務，且在醫院
      時亦曾說過系爭土地將來誰也都不能拿走，因為倪金益有
      向被告借錢，要以之償還被告欠款」等情（見本院卷第99
      、100頁筆錄），核與證人即被告之胞弟己○○證稱：「
      倪金益住在台中期間曾表示積欠被告一些錢，不知道如何
      還被告」等語相符（見本院卷第104-105頁筆錄），堪認
      被告所辯其與倪金益之間確有消費借貸之事實存在等情無
      訛。
      本件公訴人雖以倪金益之財產所得資料顯示倪金益尚有薪
      資利息收入及存款15萬元，且倪金益醫療費用僅27851元
      ，未達3、4百萬元之譜，而推認倪金益應無金錢窘迫而需
      向被告借貸之需要云云，然按吾國國民之金錢觀念及之理
      財情形均因人而異，就個人之消費習慣與金錢往來情形亦
      與個人平日之生活習慣、交友環境等因素有關，非可蓋一
      而論，縱如公訴人指稱按外人倪金益尚有15萬元之銀行存
      款可資花用且醫療費用僅2萬餘元為真，亦不足遽為認定
      其與本案被告之間即無金錢借貸之關係存在。況查證人戊○○與本院審理中復證稱：倪金益亦曾向其借錢等情（見
      本院卷101頁筆錄），足徵倪金益縱有存款，但卻仍有向
      他人借款理財之實。公訴人另以被告近10年均未工作，並
      不具有貸與案外人倪金益數百萬之資力云云，惟查，被告
      與倪金益之間存有消費借貸關係業如前述，揆諸被告近年
      來所使用支票兌現往來紀錄，被告於91年1月2日起至同年
      5 月17日止兌現支票總金額共計193萬5千4百元，有華南
      銀行宜蘭分行94年4月27日（94）華宜存字第070號函1份
      在卷可參，可認被告仍具有一定之經濟能力，又有前開證
      人戊○○、己○○均證稱被告過去以駕駛卡車為業，賺很
      多錢等語可資為證（見本院卷102頁、106頁筆錄），是公
      訴人僅以上開倪金益之銀行存款資料及稅務電子閘門財產
      所得調件明細表關於被告近年所得資料，遽認為被告與倪
      金益間並無消費借貸關係存在，即非無疑。本件被告所辯
      其有貸與案外人倪金益金錢之事實，揆諸上揭說明，尚非
      虛妄，應堪採信。。
（三）次查被告係自倪金益處取得其印鑑之事實，業據被告供陳
      在卷，且有證人己○○與本院審理中證述：倪金益向來均
      自行保管印鑑，其於榮總探視倪金益時，倪金益有主動叫
      其妻乙○○回去拿印鑑及系爭土地所有權狀設定抵押等語
      ，核與證人乙○○與本院審理中所證稱：「倪金益告訴伊
      系爭印鑑及土地權狀是倪金益告訴伊放置地點，請伊拿到
      榮總給倪金益」乙節相符（以上均見本院卷第104至108
      頁筆錄），可認被告取得系爭印鑑及申請印鑑證明及檢具
      相關文件辦理系爭土地抵押，係出於倪金益主動表示授意
      之下所為，自難謂被告有何未經授權人同意而偽造文書及
      使公務員等載不實之犯意可言。至告訴人丁○○雖指訴被
      告係盜蓋倪金益之印鑑及辦理系爭土地之抵押設定云云，
      惟其指訴既係以使被告受刑事追訴為目的，其指訴是否與
      事實相符，仍應調查其他證據，以資審認，本件被告請領
      印鑑證明及申辦系爭土地之抵押權設定，係獲倪金益之授
      權下所為，業如前述，揆諸上揭說明，自難僅憑告訴人丁○○之指訴即遽以行使偽造私文書罪與使公務員登載不實
      罪相繩。
五、綜上所述，本件被告與案外人倪金益間金錢往來之情形，依
    檢察官之舉證，尚不足以全然排除其彼此間有借貸關係存在
    之合理懷疑，被告請領印鑑證明及申辦系爭土地之抵押權設
    定，亦可信係獲倪金益之主動授權下所為，難認被告有何偽
    造文書及使公務員登載不實之犯意。此外，本件除告訴人之
    片面指訴外，復查無其他積極證據足認被告有檢察官所指之
    上述犯行，揆之首開說明，被告之犯罪既無法證明，依法自
    應為無罪之諭知。
據上論斷，應依刑事訴訟法第301條第1項，判決如主文。
本案經檢察官賴慶祥到庭執行職務
中　　華　　民　　國　　96　　年　　8 　　月　　6 　　日
                  刑事第二庭審判長法  官  黃永勝
                            　    法  官  張育彰
                                  法  官  鄭貽馨
以上正本證明與原本無異。
如不服本判決應於收受本判決後10日內向本院提出上訴書狀，並
應敘述具體理由。若未敘述理由者，應於上訴期間屆滿後20日內
向本院補提理由書狀(均須按他造當事人之人數附繕本)。
                                  書記官  林嘉萍
中　　華　　民　　國　　96　　年　　8 　　月　　8 　　日
